最高法院刑事判決　　　　　　　　　　　　　　　　　八十七年度台非字第一九號
　　上訴人　最高法院檢察署檢察總長
　　被　告　甲○○
右上訴人因被告違反證券交易法案件，對於台灣高等法院台中分院中華民國八十六年
八月二十日第二審確定判決（八十六年度上易字第五七六號，起訴案號：台灣台中地
方法院檢察署八十五年度偵字第四七四五號），認為違法，提起非常上訴，本院判決
如左：
    主  文
原判決關於甲○○部分撤銷，由台灣高等法院台中分院依判決前之程序更為審判。
    理  由
非常上訴理由稱：「按科刑之判決書，須將認定之犯罪事實詳記於事實欄，然後於理
由內逐一說明其憑以認定之證據，以致事實與理由兩相一致，方為合法，倘事實欄已
有敘及，而理由內未加說明，是為理由不備，理由內已加說明，而事實欄無此記載，
則理由失其依據。若僅於主文宣告其罪刑，而事實理由內均未記載，則主文失其根據
，均與法定程式不符，其判決即難謂非違法。乃貴院四十八年台上字第一一八二號
、五十年台上字第一二二○號、五十四年台上字第一九八○號判例所持見解。查台灣
高等法院台中分院八十六年度上易字第五七六號判決（下稱原判決）主文，科被告甲
○○共同違反主管機關依證券交易法所為禁止之命令罪，處有期徒刑參月，如易科罰
金，以三百元折算壹日。其所認定之犯罪事實：「蔡培玄係台中市富山證券股份有限
公司（以下稱富山公司）營業部經理，負責營業部業務及實際審核新開戶資料之職責
，馮麗娟係該公司之營業員，負責客戶委託買賣及新開客戶之徵信工作，甲○○係該
公司之接單員，並經辦新開客戶資料之審查工作，黃如君係該公司之開戶員，並擔任
新開客戶之資料審核工作，彼等均明知財政部證券管理委員會規定，如非客戶親自開
戶或未填具開戶委託書，不得准其開戶，進行股票買賣，竟於八十四年九月至十月間
，因已停業之元統綜合證券股份有限公司台中分公司（以下稱元統公司台中分公司）
營業員陳菁蓮（另由公訴人提起公訴）偽刻王四海、王明賢、張藍華、歐陽彰源、周
陳金花、劉家利、劉士豪、劉沛伶、林玉細、林淑芬、黃耀坤、王永秋等十二人之印
章，至富山公司開戶、開戶員黃如君明知非本人開戶，亦未有開戶委託書，竟在蔡培
玄之授意下，准許開戶，並由馮麗娟、甲○○負責徵信事宜，馮麗娟明知王四海、王
明賢本人並未到場開戶，亦未連絡本人面談，竟在客戶徵信資料上偽題（似為填字之
誤）徵信方法為『面談』，致陳菁蓮得以利用新開戶頭順利盜賣客戶股票，金額高達
新台幣一千七百餘萬元，而生損害客戶王四海等人之利益」云云。詳核上開事實，對
被告甲○○部份，僅敘明係富山公司之接單員並經辦新開客戶資料之審查工作，並明
知「財政部證券管理委員會規定，如非客戶親自開戶或未填具開戶委託書，不得准其
開戶，進行股票買賣」之規定及王四海等人之徵信事宜。但並未具體認定甲○○有參
與本件新開客戶之開戶工作，其所參與之徵信事宜，是負責十二人中之何人（據資料
記載，僅負責林玉細、林淑芬二人之徵信）之徵信，於徵信中是否明知林玉細、林淑
芬二人非其本人開戶，亦未有開戶委託書而仍准其開戶，是否亦受到蔡培玄之指示或
授意（黃如君明知王四海等十二人非本人開戶，亦未有開戶委託書，係在蔡培玄之授
意下准其開戶），就原判決所認定之犯罪事實，委未說明甲○○有觸犯主文所指之犯
罪行為。再核原判決理由：「訊據上訴人即被告蔡培玄、馮麗娟、甲○○、黃如君對
於右揭犯罪事實，均坦承不詳，核與證人陳菁蓮於偵查中所供及被害人王四海、王明
賢、張藍華、歐陽彰源、周陳金花、劉家利、劉士豪、劉沛伶、林玉細、林淑芬、黃
輝坤、王永秋等人之開戶及徵信資料影本附卷可稽。復查『證券商負責人與業務員管
理規則』係財政部證券管理委員會依證券交易法第五十四條第二項及第十七款所訂定
，此為該規則第一條所闡明。按證券商之業務人員，不得受理非本人或未具客戶委任
書之代理人開戶買賣或交割，上述規則第十六條第二項第十七款規定甚明，上開規定
顯係主管機關依證券交易法所為禁止之命令殆無疑義。次查該王四海等十二人之開戶
時間雖分別於八十四年九月及十月間為之，然被告係以受理客戶之開戶及受託證券之
買賣為業務，此係被告包括於一個違反主管機關依證券交易法所為禁止之命令之行為
，自無連續犯之問題，附予明。又被告馮麗娟職司客戶委託買賣及新開戶之徵信工
作，則徵信調查資料自為其業務上制作之文書，其明知未與客戶面談徵信，竟於徵信
資料上記載徵信之方法為面談，致客戶被陳菁蓮盜刻印章開戶猶被蒙鼓裡不得而知，
自足生損害於客戶，故被告蔡培玄、馮麗娟、甲○○、黃如君之犯行洵堪認定」等情
。對被告甲○○部分，僅籠統稱，對右揭犯罪事實業已坦承不諱，然查犯罪事實欄並
未具體認定甲○○有觸犯主文所示犯罪行為已如上述，縱被告對犯罪事實欄所及之
諸點坦承，仍不能說明被告有犯主文所示之犯罪行為，則原判決即有上開判例所稱：
僅於主文宣告其罪刑，而事實理由均未記載，則主文失其根據之違法。案經確定，且
對被告不利，爰依刑事訴訟法第四百四十一條、第四百四十三條提起非常上訴，以資
糾正。」
本院查科刑判決書，應將法院職權上所認定之犯罪事實，詳為記載，然後於理由內
明其認定犯罪所憑之證據，方足以資論罪科刑，否則僅於理由內說明其有犯罪之證據
，而事實欄內並未認定有何犯罪事實，不惟理由失其根據，且於法定程序有違。本件
原確定判決論被告甲○○以共同違反主管機關依證券交易法所為禁止之命令罪，判處
有期徒刑月，如易科罰金以佰元折算壹日。然於事實欄則記載：「蔡培玄係台中
市富山證券股份有限公司（以下稱富山公司）營業部經理，負責營業部業務及實際審
核新開戶資料之職責，馮麗娟係該公司之營業員，負責客戶委託買賣及新開客戶之徵
信工作，甲○○係該公司之接單員並經辦新開客戶資料之審查工作，黃如君係該公司
之開戶員，並擔任新開客戶之資料審核工作。彼等均明知財政部證券管理委員會規定
，如非客戶親自開戶或未填具開戶委託書，不得准其開戶，進行股票買賣，竟於八十
四年九月至十月間，因已停業之元統綜合證券股份有限公司台中分公司（以下稱元統
公司台中分公司）營業員陳菁蓮（另由公訴人提起公訴）偽刻王四海、王明賢、張藍
華、歐陽彰源、周陳金花、劉家利、劉士豪、劉沛伶、林玉細、林淑芬、黃耀坤、王
永秋等十二人（下稱王四海等十二人）之印章，至富山公司開戶，開戶員黃如君明知
非本人開戶，亦未有開戶委託書，竟在蔡培玄之授意下，准許開戶，並由馮麗娟、甲
○○負責徵信事宜，馮麗娟明知王四海、王明賢本人並未到場開戶，亦未連絡本人面
談，竟在客戶徵信資料上偽題徵信方法為「面談」，致陳菁蓮得以利用新開戶頭順利
賣客戶股票，金額高達新台幣一千七百餘萬元，而生損害客戶王四海等人之利益」
等情。其中就被告甲○○之具體犯罪行為，僅籠統記載：由被告甲○○與馮麗娟負責
徵信事宜等語。而就被告甲○○究竟負責該王四海等十二人中若干人之徵信事宜﹖是
否明知其非本人開戶，亦未有開戶委託書﹖及被告在客戶之徵信資料上如何記載﹖其
與該公司經理蔡培玄及開戶員黃如君間，有無犯意聯絡﹖等攸關犯罪構成要件之事實
，均未詳細載明。以致其理由之述失其根據，自不足資以論罪科刑。依前開說明，
原判決關於被告甲○○部分不惟事實理由不相一致，且於法定程序有違，其判決自屬
違背法令。案經確定，且於被告不利。非常上訴意旨執以指摘，洵有理由。為維持被
告審級利益並釐清事實，應將原判決關於被告甲○○部分撤銷，由台灣高等法院台中
分院依判決前之程序，更為審判，期臻適法。
據上論結，應依刑事訴訟法第四百四十七條第二項，判決如主文。
中      華      民      國    八十七    年     一       月   二十二     日
                              最高法院刑事第六庭
                                  審判長法官  黃  劍  青
                                        法官  劉  敬  一
                                        法官  林  增  福
                                        法官  邵  燕  玲
                                        法官  張  清  埤
      右正本證明與原本無異
                                              書  記  官
中      華      民      國    八十七    年      二      月      四      日
